臺灣高等法院民事判決
108年度上易字第1386號
上  訴  人  劉愛麗  
            劉明麗  
            劉正傑  
            劉醒華  
兼  上一人
法定代理人  劉慧麗  
共      同  
訴訟代理人  高奕驤律師  
            李怡潔律師
上  訴  人  盧玲    
訴訟代理人  吳展旭律師
            李翰洲律師
            連星堯律師

上列當事人間請求損害賠償事件，上訴人對於中華民國108年9月
18日臺灣士林地方法院106年度訴字第778號第一審判決，各自提
起上訴，本院於109年4月29日言詞辯論終結，判決如下：
    主      文
兩造上訴均駁回。
第二審訴訟費用由兩造各自負擔。
    事實及理由
一、上訴人劉愛麗、劉明麗、劉正傑、劉醒華及劉慧麗（下稱劉
    愛麗等5人）主張：伊等因繼承取得門牌新北市○○區○○街00
    號房屋（下稱80號舊屋）所有權，應有部分各為1/5，上訴
    人盧玲則為同街82號房屋（下稱82號房屋）所有權人。兩造
    之房屋原均為2層連棟建物，盧玲將82號房屋違法增建為5層
    樓建物，並越界建築而無權占有屬於伊等共同壁下之土地（
    該部分經原審法院以104年度簡上字第106號判決判命盧玲應
    將無權占用該土地上之建物拆除）。因盧玲無權占用共同壁
    ，致形成無碰撞間距且產生額外加載之情形，又因82號房屋
    地勢較高，致支撐性全然倚靠80號舊屋，致80號舊屋毀損無
    法居住，伊等遂於94年間將舊屋拆除改建成新屋（下稱80號
    新屋）。然因82號房屋倚靠80號新屋支撐之侵害狀態未變，
    致80號新屋於105年間出現傾斜、客廳鋁窗開拉不順、紗窗
    變形、頂板粉刷層剝離及裂損、房屋牆壁龜裂、床板損壞、
    嚴重漏水及因漏水而產生水潰、壁癌及發霉等損壞情形，經
    臺北市結構工程技師公會（下稱結構技師公會）鑑定修復費
    用為新臺幣（下同）35萬9660元，然伊等之實際損失總計應
    為140萬元，爰依民法第184條第1項、第191條第1項前段等
    規定，聲明求為命盧玲應給付伊等140萬元，及自起訴狀繕
    本送達翌日起算法定遲延利息之判決。原審判命盧玲應給付
    劉愛麗等5人1萬4200元，及自106年5月7日起算之法定遲延
    利息，駁回劉愛麗等5人其餘之訴。兩造就其敗訴部分，聲
    明不服，各自提起上訴。劉愛麗等5人上訴聲明：㈠原判決關
    於駁回伊等後開第㈡項之訴部分廢棄；㈡盧玲應再給付伊等13
    8萬5800元，及自106年5月7日起算之法定遲延利息。對於盧
    玲之上訴，答辯聲明：上訴駁回。
二、盧玲則以：兩造房屋共用共同壁，係因80年間增建時，劉愛
    麗等5人之母王麗雲主動邀伊一同改建房屋，共同商議後之
    決議，嗣王麗雲因故無法與伊同時興建，故改採共牆直接向
    上延伸方式預為王麗雲日後將舊屋改建之便，伊並未越界，
    縱有侵權行為，亦已罹於10年之時效期間，且劉愛麗等5人
    知悉後，亦未於2年內起訴，均已罹於時效。再者，劉愛麗
    等5人於伊改建房屋後，於94年間建成80號新屋時，未保留
    間距致兩造房屋緊密相連而衍生本件糾紛，實肇因於劉愛麗
    等5人之行為等語，資為抗辯。上訴聲明：㈠原判決不利於伊
    之部分廢棄；㈡前開廢棄部分，劉愛麗等5人於第一審之訴及
    假執行之聲請均駁回。對於劉愛麗等5人之上訴，答辯聲明
    ：上訴駁回。
三、劉愛麗等5人主張其等因繼承取得80號舊屋所有權，應有部
    分各為1/5，盧玲為82號房屋所有權人；劉愛麗等5人於94年
    間將80號舊屋拆除改建成80號新屋等情，有建物登記謄本在
    卷可稽【見原審106年度湖調字第121號卷（下稱調字卷）第
    33至35頁】，復為盧玲所不爭執，堪信為真實。
四、劉愛麗等5人主張盧玲應就80號新屋之損害負賠償之責，有
    無理由：
  ㈠按依民法第184條第1項前段規定，侵權行為之成立，須行為
    人因故意過失不法侵害他人權利，亦即行為人須具備歸責性
    、違法性，並不法行為與損害間有因果關係，始能成立，且
    主張侵權行為損害賠償請求權之人，對於侵權行為之成立要
    件應負舉證責任。
  ㈡劉愛麗等5人主張：盧玲占用共同壁致形成無碰撞間距且產生
    額外加載之情形，並因82號房屋地勢較高致支撐性全然倚靠
    80號新屋，造成80號新屋受損等情，為盧玲所否認，並以前
    揭情詞置辯。經查，原審依兩造合意，囑託臺北市土木技師
    公會（下稱土木技師公會）進行鑑定，經該會指派土木技師
    於107年11、12月間會同兩造至現場進行4次會勘、測量後，
    鑑定結果略為：「⒈鑑定標的物是否有損壞傾斜發生之情形
    ？損壞傾斜之程度為何？該鑑定標的物是否有裂損及滲水現
    象？是否有結構安全之疑慮。鑑定研判：①依據現場全測站
    經緯儀，精密傾斜度測量結果，鑑定標的物80號（即80號新
    屋）及隔鄰82號房屋交界處，傾斜度為1/3470可視為垂直，
    並且為左傾，隔鄰82號房屋自重並不會造成鑑定標的物80號
    之影響。②本次測量成果與原告（即劉愛麗等5人）提出之10
    5年5月20日結構技師公會鑑定報告（下稱結構技師報告）觀
    測值比對結果，其傾斜偏移測回值±3釐米以內，視為傾斜測
    量觀測容許誤差，兩次測量傾斜觀測值可視為未改變。③鑑
    定標的物經現況鑑定後，牆面有乾縮潛變等材料性裂縫與滲
    水之現象，窗框因為結構開口，角隅處有剪力裂縫造成滲水
    及龜裂破壞…。④由於80號鑑定標的物無房屋設計圖或相關房
    屋結構計算書，因此本次鑑定僅可進行定性評估，無法進行
    定量研判。目前鑑定標的物傾斜度，僅可與結構技師報告進
    行比對，研判是否有傾斜率的增減，及鑑定標的物建築物內
    是否出現結構性裂縫來進行相關鑑定。⑤鑑定結果：80號鑑
    定標的物主結構體無發現結構性裂縫，且主要柱位T2~T4傾
    斜度觀測值介於1/478~1/3470之間，依據土木技師公會鑑定
    手冊，傾斜度在安全範圍內。⒉鑑定標的物如發生上開損壞
    傾斜、裂損滲水、或結構安全疑慮之現象，其原因為何？鑑
    定研判：①鑑定標的物之裂損現象，依據現況鑑定結果，裂
    損現象出現於牆、版、柱、梁，為乾縮潛變材料性裂縫，主
    結構無結構性裂縫；另有窗框因開孔導致弱面產生之裂縫。
    ②鑑定標的物之滲水現象，依據現況鑑定結果研判：⑴以紅外
    線熱顯像儀進行漏水檢測，發現鑑定標的物一樓內牆有滲水
    現象，漏水原因為管道間之頂蓋為事後放置，故與壁體間形
    成縫隙，造成雨水滲入；⑵鑑定標的物窗台亦有裂損滲水之
    現象，窗框因為結構開口，角隅處有剪力裂縫造成滲水及龜
    裂破壞，此一滲水現象為壁體與窗戶強度不一致產生常見之
    裂損。(3)鑑定標的物3F樓頂滲水之現象，以紅外線熱顯像
    儀拍照所示，研判屋頂防水層目前已部分失效，建議重新施
    做屋頂防水層。⒊82號房屋是否有與鑑定標的物使用共同壁
    並於屋頂增建之情形？與鑑定標的物發生前揭損壞之原因是
    否有關？鑑定研判：①a.隔鄰82號房屋原為2層加強磚造房屋
    ，後以鋼筋混凝土增建加蓋。b.原告於94年打除舊有之加強
    磚造並重新以鋼筋混凝土改建，即現今之80號鑑定標的物，
    並自行以鋼筋混凝土建造單獨之牆壁。c.隔鄰82號房屋1樓
    與2樓西側牆壁，現況為使用與80號鑑定標的物改建前舊建
    物之共同壁；隔鄰82號房屋與鑑定標的物3樓以上無使用共
    同壁之情形為新增建之建物…。2.a.材料性裂縫：由於80號
    鑑定標的物與隔鄰82號交界T2傾斜度觀測值為1/3470且為左
    傾，因此鑑定標的物80號牆面乾縮潛變之材料性裂縫成因，
    與隔鄰房屋無關。b.滲水：80號鑑定標的物滲水主因為，屋
    頂防水層失效及管道間之頂蓋為事後放置與壁體間形成縫隙
    ，造成雨水滲入，因此與隔鄰房屋無關。c.窗台角隅裂縫：
    此一裂縫主要成因為地震力所造成，由於80號與82號房屋交
    界處並無伸縮縫，因此地震發生時，兩間房屋皆會互相影響
    。姑且不論82號隔鄰地震力所產生之影響，單以80號鑑定標
    的物自重所產生之地震力，也會形成此一弱面剪力裂縫。⒋8
    0號房屋4樓建築物之設計、施工、構造、材料、及興建方式
    ，是否符合相關建築法規？鑑定標的物發生前揭損壞情形，
    與其增建80號4樓房屋是否有關？鑑定研判：①鑑定標的物僅
    有2層加強磚造之建物登記謄本。經查新北市工務局既有使
    用執照及使用執照圖，查無登記。②原告於94年打除舊有之
    加強磚造建築物，並重新以鋼筋混凝土改建，即現今之鑑定
    標的物，且因新北市工務局與原告皆未能提供相關94年後新
    建之建築物相關設計資料，如建築圖、結構圖、結構計算書
    及使用材料等。因資料不足，其房屋結構強度無法計算及研
    判是否符合相關建築法規。但80鑑定標的物新設建築物緊鄰
    隔鄰82號興建，並未滿足『建築技術規則』第5節耐震設計第4
    3條之1第7項之規定：地震產生之層間相對側向位移應予限
    制，以保障非結構體之安全。檢核層間相對側向位移所使用
    的地震力、容許之層間相對側向位移角及為避免地震時引起
    的變形造成鄰棟建築物間之相互碰撞，建築物應留設適當間
    隔之數值依規範規定。③80號鑑定標的物頂樓與82號隔鄰交
    界處磚牆，依現況研判為鋼筋混凝土牆，由於此牆懸臂段過
    長，且設置此牆時與隔鄰間並無預留空間，因此82號隔鄰因
    地震所產生之水平外力，導致牆現況有裂縫及滲水白華等現
    象產生。⒌82號房屋坐落之地勢是否較鑑定標的物之地勢為
    高？82號房屋另一側與同街84號建物交接處有無興建牆壁？
    前揭因素，是否對於鑑定標的物之損壞有所影響？鑑定研判
    ：①隔鄰82號房屋坐落之地勢較鑑定標的物之地勢為高。②隔
    鄰82號增建房屋另一側與新北市○○區○○街00號建物交接處皆
    使用共用壁，增建部分也為使用既有共用壁向上延伸。③對
    於鑑定標的物之損壞無正相關之影響」等情，有外放之土木
    技師公會108年2月11日北土技字第10830000149號函暨鑑定
    報告（下稱土木技師報告）足憑。又關於80號新屋窗框裂縫
    之成因，是否包括地震力及82號房屋擠壓所形成，及80號新
    屋、82號房屋就窗框裂縫及頂樓交界處牆裂縫部分之損壞責
    任比例為何等情，經土木技師公會補充鑑定後，函覆略以：
    此一滲水現象為壁體與窗戶強度不一致產生常見之裂損，此
    一裂縫主要成因為地震力所造成，單以80號鑑定標的物自重
    所產生之地震力，就會形成此一弱面剪力裂縫。…且因80號
    鑑定標的物新設建築物緊鄰隔鄰82號興建，並未滿足「建築
    技術規則」第5節耐震設計第43條之1第7項規範之要求…又鑑
    定標的物80號及隔鄰82號房屋交界處，傾斜度為1/3470可視
    為垂直，並且為左傾（即鑑定標的物80號往隔鄰82號房屋處
    方向傾斜），因此隔鄰82號房屋『常時自重』並不會擠壓80號
    鑑定標的物；另82號房屋1樓與2樓共用牆壁，現況為使用與
    80號新屋改建前舊建物之共同壁，而80號新屋窗框裂縫1至2
    樓損壞比例約為全棟樓之80%，因此80號新屋3樓以上窗框裂
    損壞比例約為全棟樓之20%。由於82號隔鄰增建時並未保留
    符合『建築技術規則』要求之碰撞距離，而80號鑑定標的物新
    設時也未保留符合『建築技術規則』要求之碰撞距離，因此82
    號房屋及80號新屋各應負擔之責任比例各為50%，是82號房
    屋就窗框裂縫應負擔10%之損害責任，就頂樓交界處牆應負
    擔50%之損害責任等情，亦有該會108年4月25日北土技字第1
    0830000526號函附卷足憑（下稱補充鑑定函，見原審卷第24
    9-252頁）。前開鑑定報告既係由原審囑託兩造均同意（見
    原審卷第188、190頁）之鑑定單位即土木技師公會進行鑑定
    ，由該會所指派之2位專業技師會同兩造於107年11、12月間
    至現場進行4次會勘、測量後，出具前揭鑑定報告，再由原
    審依劉愛麗等5人之聲請函請土木技師公會進行補充鑑定，
    經該會以補充鑑定函文函覆鑑定意見，劉愛麗等5人復未舉
    證證明2位鑑定技師與兩造間有何親誼仇怨關係，則土木技
    師公會指派之2位技師本於專業所提出之鑑定意見，應屬信
    而有徵，堪以採信。則依土木技師報告及補充鑑定函之內容
    ，可知80號新屋及82號房屋交界處傾斜度為1/3470可視為垂
    直，並且為左傾（80號新屋往82號房屋處方向傾斜），82號
    房屋常時自重並不會擠壓80號新屋，80號新屋之裂損現象，
    乃乾縮潛變材料性裂縫，主結構無結構性裂縫，80號新屋1
    樓內牆之滲水現象，原因為管道間之頂蓋為事後放置，故與
    壁體間形成縫隙，造成雨水滲入，80號新屋3F樓頂滲水之現
    象，則係因屋頂防水層部分失效所致，縱82號房屋有占用共
    同壁越界建築之情事，亦非造成80號新屋前開損壞之原因；
    另80號新屋窗台裂損滲水，乃因窗框結構開口，角隅處有剪
    力裂縫造成滲水及龜裂破壞，此一裂縫主要成因為地震力所
    造成，至於80號新屋頂樓與82號房屋隔鄰交界處磚牆，由於
    懸臂段過長，且設置此牆時與隔鄰間並無預留空間，因此82
    號房屋因地震所產生之水平外力，導致牆現況有裂縫及滲水
    白華等現象產生。因82號房屋增建時並未保留符合『建築技
    術規則』要求之碰撞距離，而80號新屋新設時也未保留符合『
    建築技術規則』要求之碰撞距離，是盧玲就窗框裂縫應負擔1
    0%之損害責任，就頂樓交界處牆應負擔50%之損害責任。
  ㈢劉愛麗等5人雖主張：依伊等所提出結構技師報告之鑑定結果
    ，80號新屋與82號房屋交界處於105年間測得傾斜率為1/266
    3，偏移量為0.4公分，嗣土木技師公會於107年間測得傾斜
    率為1/3470，偏移量為0.3公分，可知80號新屋目前雖係向8
    2號房屋方向左傾，然傾斜率已降低，顯見82號房屋隨時間
    經過而有向80號新屋推移之情形。木土技師報告僅含糊稱「
    其傾斜偏移測回值±3釐米以內，視為傾斜測量觀測容許誤差
    ，兩次測量傾斜觀測值可視為未改變」，未說明可視為傾斜
    測量觀測容許誤差標準之依據為何，故木土技師報告之鑑定
    意見並不足採云云。查結構技師報告固記載80號新屋與82號
    房屋交界處之T2測線於105年5月間之傾斜值為0.4公分，傾
    斜率為向東（即左傾）1/2663（見調字卷第42頁），土木技
    師公會於107年11、12月間就80號新屋與82號房屋交界處之T
    2測線測得之傾斜值為0.3公分，傾斜率為左傾1/3470（見土
    木技師報告附件6-6、6-7），兩者固有些許差異，惟土木技
    師報告業已載明因其傾斜偏移測回值±3釐米以內，視為傾斜
    測量觀測容許誤差，兩次測量傾斜觀測值可視為未改變，依
    此尚難認82號房屋隨時間經過而有向80號新屋推移之情形。
    劉愛麗等5人雖指摘土木技師報告未說明可視為傾斜測量觀
    測容許誤差標準之依據為何，惟觀諸其等提出之結構技師報
    告亦記載「傾斜值移測回值±3釐米以內，視為傾斜測量觀測
    容許誤差」等語（見調字卷第71頁），核與土木技師報告前
    開意見相符，結構技師報告並載明其依據為臺北市政府工務
    局編訂『臺北市建築物工程施工損害鄰房鑑定手冊95年7月版
    ．第二章2.3.3節-標的物測量篇』規定（見調字卷第71頁），
    是劉愛麗等5人主張木土技師報告前開認定並無依據云云，
    尚非可採，其聲請本院向土木技師公會函詢「視為傾斜測量
    觀測容許誤差」之依據為何，亦無調查之必要。
  ㈣劉愛麗等5人又主張：80號新屋所生裂縫方向，靠近82號房屋
    處較低，往80號新屋另一側鄰房（即78號房屋）之方向往斜
    上方裂開，足以證明82號房屋有向80號新屋擠壓之現象，土
    木技師報告忽略上開裂縫方向，未說明形成該裂縫方向之實
    際原因，其鑑定意見不足採憑云云，並援用土木技師報告附
    件7-6下方照片為據。查土木技師報告業已載明「鑑定標的
    物之裂損現象出現於牆、版、柱、梁，為乾縮潛變材料性裂
    縫，主結構無結構性裂縫」、「由於80號鑑定標的物與隔鄰
    82號交界T2傾斜度觀測值為1/3470且為左傾，因此鑑定標的
    物80號牆面乾縮潛變之材料性裂縫成因，與隔鄰房屋無關」
    等語，依此尚難認80號新屋之裂縫成因，確係因遭82號房屋
    擠壓所致。則劉愛麗等5人執前詞主張82號房屋有向80號新
    屋擠壓之現象云云，亦非有據。其聲請土木技師公會說明該
    裂縫方向之實際原因，即無調查之必要。
  ㈤劉愛麗等5人復主張：盧玲增建樓層為82號房屋之3至5樓，實
    際影響80號新屋第2層樓之上半層至第4層屋突，顯見盧玲應
    負擔之賠償責任比例並非如土木技師報告所述「80號新屋窗
    框裂縫1至2樓損壞比例約為全棟樓之80%，因此80號新屋3樓
    以上窗框裂縫損壞比例約為全棟樓之20%」，土木技師報告
    前開鑑定意見顯與事實不符，無可憑採云云。惟土木技師報
    告及補充鑑定函業已敘明82號房屋與80號新屋3樓以上無使
    用共同壁之情形，80號新屋及82號房屋交界處傾斜度為1/34
    70可視為垂直，並且為左傾，82號房屋常時自重並不會擠壓
    80號新屋，80號新屋窗框裂縫，主要成因為地震力所造成等
    情，則劉愛麗等5人執前詞主張土木技師公會前開鑑定意見
    不足採信云云，亦無理由。至其聲請土木技師公會說明82號
    房屋對於80號新屋之損壞比例為何，既業經該會說明綦詳，
    自無再予調查之必要，附此敘明。
五、劉愛麗等5人得請求盧玲賠償之金額為若干：
  ㈠按負損害賠償責任者，除法律另有規定或契約另有訂定外，
    應回復他方損害發生前之原狀，且債權人得請求支付回復原
    狀所必要之費用，以代回復原狀，此觀民法第213條第1項、
    第3項規定即明。
  ㈡查土木技師公會鑑定後，認依據造成因素損壞之比例，80號
    新屋僅窗框裂縫及頂樓交界處牆裂縫部分損壞責任可歸咎於
    82號房屋，盧玲就「窗框裂縫」之損害，應負擔比例為10%
    ，金額為4200元，就「頂樓交界處牆裂縫」之損害，應負擔
    比例為50%，金額為1萬元，總計盧玲應負擔之修復費用為1
    萬4200元等情，有補充鑑定函文報告可佐（見原審卷第252
    頁）。是劉愛麗等5人請求盧玲賠償1萬4200元，為有理由；
    逾此範圍之請求，則無理由。
六、劉愛麗等5人之損害賠償請求權是否已罹於時效：
  ㈠按因侵權行為所生之損害賠償請求權，自請求權人知有損害
    及賠償義務人時起，2年間不行使而消滅。自有侵權行為時
    起，逾10年者亦同。民法第197條第1項定有明文。所謂「知
    有損害」，加害人之侵權行為如連續（持續）發生者，被害
    人之請求權亦不斷發生，則該請求權之消滅時效亦應不斷重
    新起算。因此，連續性侵權行為，於侵害終止前，損害仍在
    繼續狀態中，其消滅時效自應俟損害底定後起算。
  ㈡盧玲雖抗辯：劉愛麗等5人之損害賠償請求權已罹於時效云云
    ，惟劉愛麗等5人主張80號新屋係於105年間出現傾斜、客廳
    鋁窗開拉不順、紗窗變形、頂板粉刷層剝離及裂損、房屋牆
    壁龜裂、床板損壞、嚴重漏水及因漏水而產生水潰、壁癌及
    發霉等房屋損壞情形，此等損害情形既係持續發生，依前揭
    說明，於侵害終止前，損害仍在繼續狀態中，其消滅時效自
    應俟損害底定後起算。本件於原審囑託土木技師公會鑑定，
    並製成鑑定報告前，應尚無從確定損害發生之原因及損害金
    額，故其損害底定之時點，應自該公會以前開鑑定報告確認
    本件損害額，並於108年2月12日函送原審，始起算時效，則
    劉愛麗等5人本件請求權並未罹於時效。盧玲是項抗辯，尚
    非可採。
七、從而，劉愛麗等5人依侵權行為之法律關係，請求盧玲給付1
    萬4200元，及自起訴狀繕本送達翌日即106年5月7日（見調
    字卷第104頁）起算之法定遲延利息，為有理由，應予准許
    ；逾此範圍之請求，為無理由，應予駁回。原審就前開應准
    許部分，判命盧玲如數給付，並駁回劉愛麗等5人其餘之訴
    ，核無不合。兩造各自就其敗訴部分，指摘原判決不當，求
    予廢棄改判，均為無理由，應分別駁回其上訴。
八、本件事證已臻明確，兩造其餘之攻擊或防禦方法及所用之證
    據，經本院斟酌後，認為均不足以影響本判決之結果，爰不
    逐一論列，附此敘明。
九、據上論結，本件兩造之上訴，均為無理由，依民事訴訟法第
    449條第1項、第78條，判決如主文。
中　　華　　民　　國　　109 　年　　5 　　月　　20　　日
　　              民事第十四庭
　　                  審判長法  官  蔡和憲 
　　                        法  官  邱靜琪
                            法  官  蕭清清
正本係照原本作成。
不得上訴。
中　　華　　民　　國　　109 　年　　5 　　月　　20　　日
　　　　　　　　　　　　　
　　　　　　　　　　　　　  書記官  張淑芳